【裁判字號】    98,再易,7
【裁判日期】    980721
【裁判案由】    損害賠償
【裁判全文】
臺灣高等法院臺南分院民事判決           98年度再易字第7號
再 審 原告  楠督機械工程有限公司
法定代理人  乙○○
訴訟代理人  蕭敦仁  律師
複 代 理人  葉榮棠  律師
再 審 被告  甲○○
上列當事人間因請求損害賠償事件，再審原告對於中華民國98年
1月20日本院97年度上易字第195號確定判決，提起再審之訴，本
院於98年7月7日言詞辯論終結，判決如下：
    主  文
再審之訴駁回。
再審訴訟費用由再審原告負擔。
    事  實  及  理  由
一、按再審之訴，專屬為判決之原法院管轄，並應於30日之不變
    期間內提起。前項期間，自判決確定時起算，判決於送達前
    確定者，自送達時起算。民事訴訟法第499條第1項、第500
    條第1項、第2項定有明文。本件再審原告係對於本院97年度
    上易字第195號民事確定判決，主張該判決有民事訴訟法第
    496條第1項第1款適用法規顯有錯誤，及同法第497條重要證
    物漏未斟酌之再審事由，向本院提起再審之訴，專屬本院管
    轄。又本院97年度上易字第195號損害賠償之訴屬不得上訴
    第三審事件，於98年1月20日宣判時即告確定，並於98年1月
    24日送達該民事確定判決書於再審原告，有送達證書影本附
    卷可參（見本院97年度上易字第195號卷第89頁）。再審原
    告於98年2月27日對原確定判決提起本件再審之訴，並未逾
    民事訴訟法第500條第1項所定之30日不變期間，合先敘明。
二、再審原告起訴主張：
  (一)、原確定判決理由載述「上訴人（即再審原告）對於被上訴
      人（即再審被告）所抗辯上訴人未會同其至現場估驗工程
      實作之數量一節，只能消極否認，卻無法提出任何證據證
      明其確有現場與被上訴人會同估算之事實」（見原確定判
      決書第8頁(三)第1-3行）；惟再審原告早已具狀請求傳訊乙
      ○○以明，有97年10月8日民事上訴理由狀可稽；況再審
      原告亦已具狀主張再審被告提出之工程進度表乃其單方面
      之計算，本即應與再審原告會同至工地現場確認，如有錯
      誤當然需要修改，並依最終兩造核算認定之金額製作請款
      會算單，再由再審被告在該會算單上簽名確認，亦有98年
      1月17日言詞辯論意旨狀可佐（見上訴理由欄四），即修
      改係在現場會同估算後進行，並非如原確定判決所認「如
      上訴人確有會同被上訴人到現場估算施作之數量，其又何
      需於被上訴人請款時，先將空白的工程比統計表給被上訴
      人填好後再拿給上訴人查證，如不符合，上訴人再修正之
      理！」（見原確定判決書第8頁(三)第3-6行），實有違經驗
      及論理法則，此部分乙○○亦可證明。基上，原確定判決
      有民事訴訟法第496條第1項第1款確定判決適用法規顯有
      錯誤，及同法第497條重要證物漏未審酌之再審事由，為
      此提起再審之訴，求為廢棄原確定判決等語。
  (二)、聲明：
    1.原確定判決及雲林地方法院97年度訴字第45號請求損害賠
      償事件關於再審原告敗訴部分均廢棄。
    2.上廢棄部分，再審被告應給付再審原告新臺幣（下同）76
      0,355元及自起訴狀繕本送達翌日起至清償日止，按週年
      利率百分之5計算之利息。
    3.再審及前確定判決第一、二審訴訟費用均由再審被告負擔
      。
三、再審被告則以：
  (一)、再審原告所有主張在原第一、二審均已調查清楚，原確定
      判決並無再審事由等語，資為抗辯。
  (二)、聲明：
    1.再審原告再審之訴駁回。
    2.再審訴訟費用由再審原告負擔。
四、再審原告主張原確定判決有民事訴訟法第496條第1項第1款
    及同法第497條規定之再審事由，茲分論如下：
  (一)原確定判決有無適用法規顯有錯誤之再審事由？
    1.按民事訴訟法第496條第1項第1款所謂適用法規顯有錯誤
      ，係指確定判決所適用之法規，顯然不合於法律規定，或
      與司法院現尚有效之大法官會議之解釋，或本院尚有效之
      判例，顯然違反者而言；至於消極的不適用法規之情形雖
      亦包括在內，惟需消極的不適用法規顯然於判決之結果有
      影響者為限；並不包括漏未斟酌證據及認定事實錯誤之情
      形在內（大法官會議釋字第177號解釋，最高法院60年度
      台再字第170號、63年度台上字第880號判例參照）。
    2.查再審原告主張原確定判決有適用法規顯有錯誤之再審事
      由，即伊主張再審被告提出之工程進度表乃單方面之計算
      ，本應與再審原告至工地現場當場確認，如有誤當需修改
      ，並依最終兩造合算認定之數額制作請款會算單，再由再
      審被告在該會算單上簽名確認，亦即修改係在現場會同估
      算後進行，原確定判決認「如上訴人（再審原告）確有會
      同被上訴人（再審被告）到現場估算施作之數量，其又何
      需於被上訴人請款時，先將空白的工程比統計表給被上訴
      人填好後再拿給上訴人查證，如不符合，上訴人再修正之
      理！」等情有違經驗及論理法則一情。然查原確定判決認
      ：依兩造系爭工程合約第6條規定，工程款之計算應實作
      實算，為兩造所不爭之事實，並有兩造系爭工程合約書在
      卷可按。再審被告抗辯其於請款時，再審原告只是拿工程
      請款總表或工程比進度表給再審被告填寫，再審原告實際
      上並未會同再審被告至現場估算，且再審原告有在辦公室
      自行塗改等情。雖再審原告否認有未依系爭工程合約實作
      實算給付工程款之事實，然再審原告自陳其確有拿空白的
      工程比統計表給再審被告填，再給再審原告查證，如有不
      符再修正工程比進度表之事實（見一審卷第103頁），並
      有再審被告提出之工程請款總表（見一審卷第95頁）及工
      程比進度表影本（見一審卷第112-131頁），其上確有立
      可白塗改之痕跡為證，堪信為真實。再審原告雖主張再審
      被告既均在上開請款會算單上簽名，表示再審被告對於工
      程款之計算亦無爭議云云。然系爭工程係再審原告將其向
      台塑六輕廠承攬之塑化基礎儲油槽之部分工程轉由再審被
      告承攬施作，即俗稱之大包、小包的關係，在契約地位及
      經濟上，再審原告均屬強勢之一方，再審被告如拒不在請
      款會算單上簽名，將無法得到工程款之給付。因此，再審
      被告上開簽名只能代表其有依該會算單之計算方式收受工
      程款之事實，尚難據認為再審被告對於該工程款之計算方
      式無爭議。」揆諸上開說明，原確定判決關於認定請款會
      算單及工程比統計表係由再審原告提供並自行修改一情，
      已詳為斟酌論述，與卷內證物論述亦無不符，再審原告前
      揭主張，無非係就原確定判決依職權取捨證據、認定事實
      之職權行使所為指摘，並據此認前項採認違背法令，顯屬
      無據，應認其再審之訴為無理由。
  (二)原確定判決是否有重要證物漏未斟酌之再審事由？
    1.按民事訴訟法第466條不得上訴於第三審法院之事件，除
      同法第496條規定外，其經第二審確定之判決，如就足以
      影響於判決之重要證物，漏未斟酌者，亦得提起再審之訴
      ，同法第497條前段固定有明文。惟所謂「重要證物漏未
      斟酌」，係指當事人在前訴訟程序已經提出，原確定判決
      漏未於判決理由中斟酌者而言；申言之，該項證物應係指
      如經斟酌，原判決將不致為如此之論斷者，若縱經斟酌亦
      不足影響原判決之內容，即與本條規定之要件不符。
    2.再審原告指摘原確定判決就請款會算單應由兩造至工地現
      場實地確認後簽名等情，未依其請求傳訊再審原告之法定
      代理人乙○○出庭作證，為漏未斟酌之證物一節，雖有97
      年10月8日民事上訴理由狀為憑（見本院97年度上易字第
      195號卷第25頁）。惟再審原告之法定代理人乙○○已於
      本院97年11月5日準備程序庭出庭陳述（見本院97年度上
      易字第195號卷第48-49頁），且再審原告復自承其扣一成
      之發票保留款，係因再審被告並非公司行號，因無法開具
      發票供再審原告報稅，兩造才約定扣款云云；然再審被告
      抗辯再審原告給付工程款時，除依兩造之工程合約規定扣
      一成的工程保留款外，另扣一成之發票保留款乙節，有兩
      造提出之請款會算單第4次至第7次載明除扣減一成工程保
      留款外，另有扣減3.5％至10％不等之發票保留款可按，
      均有該請款會算單在卷可佐（見一審卷第24-27頁、第120
      頁、第123頁、第126頁及第129頁）。可見再審原告給付
      本件工程款時，確有擅自扣減發票保留款之事實，堪予認
      定。又再審被告如有必須提供發票而未能適時提出時必須
      扣留發票保留款之事實，兩造為何不在系爭工程契約中載
      明以杜爭議？且再審原告如認再審被告係益成工程公司之
      負責人，則其寄予再審被告之存證信函為何仍以再審被告
      個人名義發送？顯然不合常理，原確定判決據此認定再審
      原告早知再審被告乃個人承包並非公司行號，且再審被告
      於請款時遭扣發票保留款等情事，應非無據。
    3.再審被告指再審原告並未會同至現場估驗工程實作之數量
      一情，再審原告僅消極否認，並主張應詢問法定代理人乙
      ○○即明云云，惟並未提出任何具體之事證證明其確有到
      現場與再審被告會同估算之事實，況如再審原告之法定代
      理人確有會同再審被告到現場估算施作之數量，又何需於
      再審被告請款時，先將空白的工程比統計表給再審被告填
      好後再拿給再審原告查證，如有不符再作修正之理？故再
      審被告抗辯再審原告並未會同至現場估驗工程實作之數量
      、並依約實作實算給付工程款一情，顯亦可採。則無論再
      審原告之法定代理人乙○○是否就此情節出庭陳述，顯不
      足影響原確定判決之內容，是再審原告上開所謂漏未審酌
      之證物，與判決結果並無影響，揆諸上開說明，再審原告
      以此為再審事由，亦屬無據，應予駁回。
五、綜上所述，原確定判決並無再審原告所指之適用法規顯有錯
    誤，及重要證物漏未斟酌之情形。從而，再審原告依民事訴
    訟法第496條第1項第1款、第497條，提起本件再審之訴，委
    無足取，其再審之訴，為無理由。
六、本件事實已臻明確，至於未論述之爭點；兩造其餘攻擊或防
    禦方法；未經援用之證據，經本院斟酌後，認為均不足以影
    響本判決之結果，自無一一詳予論駁之必要，附此敘明。
七、據上論結，本件再審原告之訴為無理由，依民事訴訟法第50
    5條、第78條，判決如主文。
中    華    民    國    98    年    7     月    21    日
                  民事第二庭    審判長法  官  丁振昌
                                      法  官  吳上康
                                      法  官  李素靖
上為正本係照原本作成。
不得上訴。
中    華    民    國    98    年    7     月    21    日
                                      書記官  林鈴香


司法院資訊處製作；財團法人民間司法改革基金會備份。
